【裁判字號】    99,訴,525
【裁判日期】    990720
【裁判案由】    債務人異議之訴
【裁判全文】
臺灣高雄地方法院民事判決               99年度訴字第525號
原      告  台祥汽車貨運股份有限公司
法定代理人  丙○○○
訴訟代理人  林石猛律師
            黃致穎律師
複 代理 人  李衣婷律師
            戴敬哲律師
被      告  乙○○
訴訟代理人  甲○○○
上列當事人間請求債務人異議之訴事件，經本院於民國99年7月
5日言詞辯論終結，判決如下：
    主  文
原告之訴駁回。
訴訟費用由原告負擔。
    事  實  及  理  由
一、按訴狀送達後，原告不得將原訴變更或追加他訴，但擴張或
    減縮應受判決事項之聲明者，不在此限，民事訴訟法第255
    條第1項第3款定有明文。本件原告起訴時，先位聲明：本院
    98年度司執字第121772號清償債務強制執行事件（下稱系爭
    執行事件），被告對原告所為強制執行程序應予撤銷；備位
    聲明：(1)確認被告對原告債權超過新臺幣（下同）1,846,08
    1 元及民國93年10月以前之利息部分不存在。(2)系爭執行事
    件之執行程序，被告逾上開請求之部份，應予撤銷。嗣撤回
    先位聲明，並減縮訴之聲明為：(1)確認被告對於原告超過1,
    846,081 元之債權不存在。(2)系爭執行事件，超過上開請求
    之部分，應予撤銷。核屬減縮應受判決事項之聲明，揆諸前
    開說明，於法有據。
二、原告主張：
  (一)被告前對原告提起侵權行為損害賠償民事事件，經臺灣高等
    法院高雄分院（下稱高雄高分院）於90年6 月22日以89年度
    重訴字第34號判決原告、訴外人劉昆才及簡風益應連帶給付
    被告4,093,557 元，及自89年10月18日起至清償日止，按年
    息百分之5 計算之利息（下稱系爭債權），且經最高法院以
    92年度台上字第160 號裁定上訴駁回，於92年4 月10日確定
    （下爭系爭民事事件）。被告因系爭債權聲請鈞院以系爭執
    行事件執行原告之債權額為2,641,895 元，並扣押原告對於
    訴外人玉山商業銀行股份有限公司前鎮分行、第一商業銀行
    股份有限公司五甲分公司之存款債權。惟被告已於93年5 月
    6 日、93年12月28日，自劉崑才及簡風益執行受償137,441
    元、1,210,035 元。又原告以自身為被保險人向華山產物保
    險股份有限公司（下稱華山產險公司）投保第三人責任保險
    ，被告已於88年7 月13日收取責任保險金900,000 元（下稱
    系爭保險金）。是本件被告得請求之系爭債權金額於扣除上
    開已受償之部分，為1,846,081 元（0000000 0000000000
    00000 0000000＝0000000 ）。為此，爰依強制執行法第14
    條第1 項規定，提起債務人異議之訴。
  (三)並聲明：(1)確認被告對於原告超過1,846,081 元之債權不存
    在。(2)系爭執行事件超過上開請求，應予撤銷。
三、被告則以：
  (一)系爭保險金係屬系爭民事事件確定前之事由，而非發生於執
    行名義成立後者，且系爭保險金係由保險人代為支付之第三
    人利益保險，此契約上請求權係保險受益人之權利，亦與要
    保人無涉，自不得主張扣減之。又被告已扣除自簡風益及劉
    崑才之前次執行受償金額，僅就剩餘債權額聲請系爭執行事
    件，自無再加以扣除之情事。
  (二)並聲明：原告之訴駁回。
四、兩造不爭執之事項及簡化之爭點為：
  (一)兩造不爭執事項：
  1.高雄高分院以89年度重訴字第34號判決原告、劉崑才及簡風
    益應連帶給付被告4,093,557 元，及原告自89年10月18日起
    至清償日止，按年息百分之5 計算之利息；且經最高法院以
    92年度台上字第690 號裁定上訴駁回，於92年4 月10日確定
    。
  2.被告執系爭民事事件暨確定證明書，聲請本院以92年度執字
    第35811 號（含臺灣屏東地方法院92年度執助字第141 號，
    下稱系爭92年執行事件），強制執行原告、劉崑才及簡風益
    所有財產，執行受償情形：(1)對劉崑才執行受償，於93年5
    月6 日受償162,941 元，其中25,500元為執行費用。(2)對簡
    風益執行受償，於93年12月28日受償1,263,221 元，其中53
    ,186元為執行費用。共計受償1,451,662 元。其中78,686元
    為執行費用。
  3.依系爭92年執行事件之分配表，系爭執行債權不足額為3,52
    4,713 元，利息係計算至93年9 月21日止。
  4.被告領取強制保險金694,826 元，已於系爭民事事件中扣除
    該款項。又原告以自身為被保險人，向華山產險公司投保責
    任保險，被告已收取責任保險金900,000元。
  (二)兩造爭執事項：
    系爭執行債權就本金部分現存之數額為何？
五、前揭不爭執事項，有華山產險公司汽車理賠計算書1 紙為證
    ，並經依職權調取系爭民事事件全卷宗、系爭執行事件卷宗
    、系爭92年執行事件執行卷宗核閱無訛，堪認為真實。茲就
    兩造之爭點，析述本院得心證之理由如下：
  (一)按債務人異議之訴，須以其主張消滅或妨礙債權人請求之事
    由係發生於執行名義成立後者始得為之，若其主張此項事由
    在執行名義成立之前即已存在，則為執行名義之裁判縱有不
    當，亦非異議之訴所能救濟。本件被上訴人所主張之消滅或
    妨礙上訴人請求之事由，既在執行名義成立以前即已存在，
    依照前開說明，尚不能謂被上訴人得依強制執行法第14條之
    規定，提起債務人異議之訴（最高法院66年台上字第3821號
    判例意旨參照）。查，原告以自身為被保險人向華山產險公
    司投保責任保險，因系爭民事事件之侵權行為事故，由華山
    產險公司理賠被告系爭保險金，已如前述。又華山產險公司
    於89年3 月24日理賠系爭保險金，有華山產險公司汽車險理
    賠計畫書1 份（本院審卷第13頁）在卷可稽；而系爭民事事
    件係於92年4 月10日確定，可認此項保險金扣除之事由在前
    開原執行名義成立前，即已存在，係屬發生在執行名義成立
    前之抗辯事由。揆諸前開判例意旨，其主張即非提起本件債
    務人異議之訴所能救濟。是原告主張系爭執行債權應扣除系
    爭保險金云云，即屬無據。
  (二)查，被告前以系爭92年執行事件執行原告及劉崑才、簡風益
    財產結果，系爭執行債權不足額3,524,713 元；且系爭保險
    金係於系爭執行債權之執行名義成立前，即已存在，自無由
    依強制執行法第14條規定提起異議之訴，均如前述。據此，
    系爭執行債權剩餘債權額應為3,524,713 元，堪予認定。又
    被告聲請本院以系爭執行事件，執行原告之債權額為2,641,
    895 元，有系爭執行事件之強制執行聲請狀可按。是被告於
    系爭執行事件所主張之剩餘債權額，並未超過應有之系爭執
    行債權數額。從而，原告主張系爭執行債權額已部分受償，
    剩餘債權額為1,864,081 元，即屬無據。
六、綜上所述，原告本於強制執行法第14條第1 項之規定，請求
    判決：(1)確認被告對於原告超過1,846,081 元之債權不存在
    。(2)系爭執行事件超過上開請求之部分，應予撤銷，為無理
    由，應予駁回。
七、本件事證已臻明確，兩造其餘攻擊防禦方法及舉證，核與判
    決結果無影響，爰不另一一論述，附此敘明。
八、據上論結，本件原告之訴為無理由，依民事訴訟法第78條，
    判決如主文。
中    華    民    國    99    年    7     月    20    日
                  民事第五庭  法  官  洪榮家
正本係照原本作成。
如不服本判決，應於送達後20日內，向本院提出上訴狀並表明上
訴理由，如於本判決宣示後送達前提起上訴者，應於判決送達後
10日內補提上訴理由書（須附繕本）。
中    華    民    國    99    年    7     月    20    日
                              書記官  胡美儀

司法院資訊處製作；財團法人民間司法改革基金會備份。
